【裁判字號】    88,重上更(一),108
【裁判日期】    900710
【裁判案由】    清償債務
【裁判全文】
臺灣高等法院民事判決                        八十八年度重上更(一)字第一○八號
    上  訴  人    教育部
    法定代理人    曾志朗
    上  訴  人    源發營造工程股份有限公司
    法定代理人    孫筱椿
右當事人間清償債務事件，上訴人對於中華民國八十六年四月二十八日臺灣臺北地方
法院八十年度重訴字第六八七號第一審判決提起上訴，經最高法院第一次發回更審，
本院判決如左：
    主    文
原判決關於駁回教育部後開第二、三項之訴部分，及該部分假執行之聲請，並訴訟費
用之裁判廢棄。
源發營造工程股份有限公司應給付教育部新台幣壹仟玖佰壹捌萬零伍佰捌拾肆元，及
自民國八十年十一月二十二日起，至清償日止，按週年利率百分之五計算之利息。
源發營造工程股份有限公司應再給付教育部新台幣玖拾肆萬玖仟捌佰伍拾柒元，及自
民國八十年十一月二十二日起，至清償日止，按週年利率百分之五計算之利息。
教育部其餘上訴駁回。
源發營造工程股份有限公司上訴駁回。
第一、二審及發回前第三審訴訟費用（除確定部分外），由源發營造工程股份有限公
司負擔四分之一，餘由教育部負擔。
本判決所命給付，於教育部以新台幣陸佰柒拾壹萬零壹佰肆拾柒元為源發營造工程股
份有限公司預供擔保後得假執行，但源發營造工程股份有限公司如於假執行程序實施
前以新台幣貳仟零壹拾萬零肆佰肆拾壹元為教育部預供擔保，得免為假執行。
    事    實
甲、上訴人教育部方面（下稱教育部）：
壹、聲明：
一、原判決駁回後開第二、三項部分廢棄。
二、源發營造工程股份有限公司（下稱源發公司）應給付教育部新台幣（下同）八千
    二百七十六萬零六百六十八元及自民國八十年十一月二十二日起至清償日止，按
    年息百分之五計算之利息。
三、源發公司應再給付教育部一百零四萬六千一百五十六元及自八十年十一月二十二
    日起至清償日止按年息百分之五計算之利息。
四、願供擔保，聲請宣告假執行。
五、源發公司之上訴駁回。
貳、陳述：除引用原判決書及發回前本院前審判決書之記載外，補稱略以：
一、系爭工程合約原約定之工期為開工後四百日曆天，球類館、技擊館分別於七十五
    年十二月一日、七十六年二月二十三日開工，施工期限依序至七十七年一月四日
    、七十七年三月二十九日止，嗣兩造同意完工期限延至七十八年一月十四日，則
    源發公司逾期完工期限係自七十八年一月十四日之次日起至使用單位國立體育學
    院（下稱體育學院）於七十八年九月四日收受源發公司於七十八年八月十二日發
    出之終止系爭工程合約之要約時止，即自七十八年一月十五日起至同年九月四日
    共計二百三十三天，每逾期一天罰款三十五萬五千一百九十六元，合計逾期完工
    罰款為八千二百七十六萬零六百六十八元。
二、球類館、技擊館乃分別於不同時間開工，完工期限亦有不同，應分別按各自施工
    起迄時間計算物價指數調整工程款。復依據八十二年行政院主計處（下稱主計處
    ）檢送之物價指數調整說明、物價指數審查注意事項及研商中央各機關辦理營繕
    工程按物價指數調整工程價款有關事宜會議記錄，各期物價指數值應採各該期工
    程估驗計價起迄期間之平均指數計算，不得單以當月指數計算，且應扣除工程保
    險費、利潤及管理費、營業稅等項後始得計算實際工程款，而系爭工程第七期、
    及第八至十一期乃逾期施工，不計入物價指數調整範圍。
三、動產機具設備係源發公司所有生財器具，其使用損耗費用已納入發包工程項目計
    列，不應另行鑑估；又依系爭工程合約，工程價值費用均以安裝施作完成部分項
    目、數量計價；另源發公司未依合約第十三條規定辦理，再該十三條係施工之建
    材，不包括機具，又未經教育部依該條規定實地驗收認可，自不得請求。
、證據：除援用原審所提證據外，補提體育學院函、行政院主計處函、會議記錄、
    中華民國八十一年度政府總預算執行條例、簽收紀錄、按物價指數調整工程費明
    細表、調整工程費計算來源說明表為證，並聲請訊問證人郭大祥、杜耀波。
乙、源發公司方面：
壹、聲明：
一、原判決不利於源發公司之部分廢棄。
二、右廢棄部分，駁回教育部在第一審之訴及假執行之聲請。
三、駁回教育部之上訴。
四、如受不利判決，願供擔保請准免為假執行。
貳、陳述：除引用原判決書及發回前本院前審判決書之記載外，補稱略以：
一、教育部於起訴時即主張遲延完工之起訖日為自七十八年九月四日起至七十九年十
    一月七日止，卻於本院前審上訴時未附理由，逕指原審記載錯誤，而改稱自七十
    八年一月十四日至同年九月四日計算逾期罰款，實已涉變更訴訟標的，源發公司
    不同意，且有有礙源發公司之抗辯與審級利益，教育部應另行起訴。
二、教育部自訂約後，遲遲不能取得建造執照，亦不能排除工程地點之墳墓，致使交
    付工地予源發公司時間延宕一年十月，至七十六年十月間始可全面動工，繼於合
    約終止前數次與源發公司合意延長工期及停工協商期間不許工期，教育部未舉證
    證明工程期限應截至何時？何以主張逾期二三三日？七十八年九月四日至七十九
    年十一月七日兩造均處於停工協商狀況，自不得解為施工逾期。
三、依物價指數調整工程計價辦法第五、六條規定，物價指數補償款應於每月計價付
    款，此乃教育部依系爭工程合約應負之基本付款義務，不因工期是否延展或有無
    逾期而有差異。而八十二年行政院主計處函附決議事項無法溯及改變教育部於七
    十五年一月二十七日訂約後即負有之前開付款義務。又系爭工程合約以估驗月份
    物價指數計算，教育部不應片面變更契約以跨月份之平均指數計算，而教育部主
    張於每期計價金額須經扣除工程保險費、利潤及管理費、營業稅等項後之工資及
    物料款項，違反物價指數調整工程計價辦法第六條規定，且乏依據。又源發公司
    開標月份總指數錯引七十五年的年指數為100，應更正為七十五年一月開標當月
    指數為99.31，故系爭工程自第六期起各阿物價應調整鑌為一百二十二萬九千二
    百七十九元，源發公司主張以該金額抵銷。
四、教育部僅就已完工部分計價，對專用於本工程之材料拒不驗收計價，已違反系爭
    工程合約第十三條約定，而前開條文約定為「合格料具」，自包括施工機具在內
    。復依七十九年十一月十九日系爭工程終止合約座談會決議，教育部已承認就已
    預定但尚未進場之材料須付款。
、證據：除援用原審所提證據外，補提物價指數調整工程費明細表為證。
    理    由
一、教育部之法定代理人已由林清江變更為楊朝祥、再變更為曾志朗，經曾志朗聲明
    承受訴訟，於法並無不合，應予准許。
二、教育部起訴時主張遲延完工之起訖日為自七十八年九月四日起至七十九年十一月
    七日止，依工程合約第十一條約定，源發公司應給付二百三十三日之逾期完工罰
    款共八千二百七十六萬零六百六十八元，嗣於本院前審即改稱自七十八年一月十
    四日之翌日起至同年九月四日計算逾期罰款等語，查教育部於起訴狀陳稱「原告
    （即教育部）對第一被告（即源發公司）在本件工程逾期罰款計算方式係依據第
    一被告在民國七十八年八月十二日致函原告要求終止合約而計算日期，乃以原告
    收文期日民國七十八年九月四日為之，至原告在七十九年十一月七日止，共逾期
    為二三三天，按工程合約第十一條每逾一個工作天罰款三五五一九六元實。共計
    罰款為00000000元。」（見原審卷一二頁反面），其逾期完工之起訖日
    雖載為七十八年九月四日起至七十九年十一月七日止，然此段期間共計四三○日
    ，而非二三三日，反自七十八年一月十五日起至同年九月四日止，共計二三三日
    ，顯見教育部主張係記載錯誤，應可採信，故教育部為更正事實上之陳述，於法
    並無不合，爰就更正後之陳述，予以審理。源發公司主張係訴之變更云云，自屬
    有誤。
二、教育部主張：源發公司於七十五年一月二十七日與伊簽訂工程合約，承攬中正運
    動公園技擊館、球類館建築工程，並由原審共同被告長發工程股份有限公司（下
    稱長發公司）為協辦廠商（即連帶保證人），富邦產物保險股份有限公司（下稱
    富邦公司）及中國農民銀行三峽分行（下稱農民銀行）為其預付款連帶保證人。
    依工程合約第三條規定，源發公司應於七十五年十二月一日正式開工後四百日曆
    天完成，詎源發公司承包本件工程後，因施工進度落後、工人不足，致無法達到
    預計之進度，經伊委由使用單位體育學院與源發公司及伊召開會議共謀補救方案
    ，然源發公司仍嚴重施工落後，且要求召開調整合約單價和追加工程款，因未獲
    審計部同意，竟於七十八年八月十二日為終止契約之要約，伊乃依工程合約第十
    四條、第十三條規定，於七十九年十一月七日為終止契約之承諾，系爭工程合約
    因兩造合意而終止。系爭工程之總工程款為一億七千七百五十九萬七千九百七十
    九元，契約終止後，未完成之工程，需另行招標，經建築師預估較原工程款約增
    加七千五百九十九萬三千一百二十二元，此為源發公司未履行致伊所受之損害，
    自應負損害賠償之責；又源發公司應於七十五年十二月一日開工後四百日歷天完
    工，嗣經伊同意延長工期至七十八年一月十四日，詎源發公司仍未完工，依合約
    第十一條規定，請求源發公司給付七十八年一月十四日至同年九月四日之逾期完
    工罰款八千二百七十六萬零六百六十八元；又源發公司已領取工程款八千四百萬
    五千八百四十六元，扣除應得之工程款五千一百十六萬七千七百十元，溢領三千
    二百八十三萬八千一百三十六元，依不當得利之法律關係請求源發公司返還。又
    長發公司為連帶保證人，應就源發公司之債務負連帶賠償責任，而富邦富邦公司
    及農民銀行為源發公司之預付款連帶保證人，就源發公司領取系爭工程預付款負
    連帶清償之責等情。。爰依債務不履行之規定、契約約定及不當得利之法律關係
    ，求為命(一)源發公司、長發公司應連帶給付七千五百九十三萬三千一百二十二元
    本息。(二)源發公司、長發公司應連帶給付八千二百七十六萬零六百六十八元本息
    。(三)源發公司、長發公司、農民銀行應連帶給付三千二百八十三萬八千一百三十
    六元本息之判決。（原審判命源發公司應給付教育部二千八百十二萬八千三百七
    十八元本息，並駁回教育部其餘之訴。教育部、源發公司各就其敗訴部分上訴。
    本院前審駁回兩造之上訴。兩造各自提起上訴。最高法院就教育部請求源發公司
    給付逾期完工罰款八千二百七十六萬零六百六十八元本息及不當得利一百零四萬
    六千一百五十六元本息部分之上訴，暨源發公司之上訴部分廢棄發回，教育部其
    餘上訴駁回確定。即教育部依債務不履行法則請求賠償七千五百九十三萬三千一
    百二十二元及請求長發公司、農民銀行負連帶賠償暨源發公司以追加工程款二百
    四十萬六千四百四十六元主張抵銷部分，業經判決教育部敗訴確定）。
三、源發公司則以：逾期完工罰款部分，教育部為訴之變更，伊不同意；又伊取得工
    程預付款係依系爭工程合約而來，非無法律上原因，亦不因終止而溯及喪失法律
    上原因，故無不當得利情事，縱屬不當得利，系爭工程開工前，教育部因變更設
    計而加追土方，伊施工完成，經教育部於七十六年六月二十五日計價二百四十萬
    六千四百四十六元，迄今未支付；又教育部對工程計價依約應按物價指數變動調
    整，然其就第六至十一期工程款計價未依約調整，合計應給付伊調整款一百二十
    二萬九千二百七十九元；伊留置現場而為之施工所備用之材料及機具共計三千零
    九十萬六千六百零二元，依系爭工程合約第十三條約定，教育部應估驗計價支付
    予伊。伊以教育部應給付之前開追加土方款、物價指數調整款、材具款項主張抵
    銷等語，資為抗辯（源發公司主張以土方款工程款二百四十萬六千四百四十六元
    抵銷部分，業經判決應予抵銷確定。源發公司主張以物價調整款、材具款項抵銷
    部分，則經最高法院廢棄發回）。
四、經查，兩造於七十五年一月二十七日簽訂工程合約，依合約第三條約定，本工程
    於雙方簽訂合約，領得建照，並經教育部同意後七日內正式開工，全部工程限四
    百日曆天完成，系爭工程球類館、技擊館分別於七十五年十二月一日、七十六年
    二月二十三日開工。全部工程總價一億七千七百五十九萬七千九百七十九元，源
    發公司已依合約第四條及投標須知第十七條規定，領取工程預付款五千三百二十
    七萬九千三百九十三元，又自七十五年十二月一日起至七十八年四月十五日止估
    驗計價付款十期，總金額五千一百二十五萬七千七百一十元（原誤計為五千一百
    二十五萬四千三百九十三元），扣除百分之十保留款五百一十一萬六千七百七十
    一元，及抵扣百分之三十預付款一千五百三十五萬零三百一十三元後，源發公司
    實領第一期至第十期之工程款三千零七十二萬六千四百五十三元。源發公司申請
    第十一期工程款計價時，系爭工程已進行終止合約程序，俟終止合約完成後始處
    理。故源發公司實際領取工程預付款五千三百二十七萬九千三百九十三元、第一
    至十期工程款三千零七十二萬六千四百五十三元，共計八千四百萬五千八百四十
    六元，為兩造所不爭執，並有教育部七十九年五月二十一日台總字第二三三三
    ○號函影本一件、工程合約影本一件、球類管、技擊館建築工程歷次估驗計價明
    細表影本一紙、計價單影本十紙、體育學院七十九年九月五日體院總字第二四
    ○八號函影本一紙可據（外放86、4、23原證一、一四一頁、外放證物附件
    二、外放證物計價單），堪信為真實。
五、教育部上訴部分：
  (一)逾期完工罰款部分（八千二百七十六萬零六百六十八元）：
    教育部主張：系爭工程應於七十八年一月十四日完工，惟源發公司迄未完工，爰
    請求源發公司給付終止合約前之七十八年一月十四日起至同年九月四日止，逾期
    完工二三三天之罰款八千二百七十六萬零六百六十八元云云。但查，依工程合約
    第三條約定：「工程期限：本工程須於雙方簽訂合約，領得建照，並經甲方（即
    教育部）同意後七日內正式開工，全部工程限四百日曆天完成。」、第十一條約
    定：「乙方（即源發公司）如不能於規定期限內竣工，每逾一個工作天，罰款新
    台幣三十五萬五千一百九十六元整（總價千分之二計算）按日推算，此項罰款在
    乙方未領款項內扣除，如有不足，仍由乙方或其保證人補足之。」，系爭工程之
    球類館於七十五年十二月一日開工，技擊館於七十六年二月二十三日開工，施工
    期限依約本應依序於七十七年一月四日、七十七年三月二十九日完工。惟就工期
    兩造協商之情形如下：(一)體育學院七十六年三月四日工務會報紀錄五結論記載：
    「球類館、技擊館及選手宿舍：1.球類館、技擊館及選手宿舍發包單價已考慮趕
    工所需條件，請承包商按所趕工預定進度如期完成。2.有關國定假日及民俗節日
    不計工期辦法協議如下：(1)民俗節日：春節六天、端午一天、秋節一天、清明（
    掃墓）一天。(2)國定假日：開國紀念日（元旦）二天、勞動節一天、公民投票選
    舉日一天，其他節日均不扣除。」，即應扣除國定假日及民俗節日共十三日。(二)
    嗣體育學院七十六年三月二十五日、四月一日、四月八日、四月十五日、四月二
    十五日、四月二十九日、五月七日、五月十三日、五月二十日、六月三日、六月
    十日、六月十七日、六月二十四日、七月九日籌備處會報時一再重申源發公司工
    程進度緩慢，進度落後甚鉅，工地現場人員機具缺乏，幾近停工狀態，應源發公
    司儘速改善，全力趕工，並提出趕工計畫，如再有延誤，將依合約規定辦理。(三)
    七十七年一月十三日施工進度協商時，源發公司以簽約至通知開工歷時一年為由
    ，申請協調延長工期，經會議結論為：「3.依合約規定工期將屆滿，請承商在會
    後十天內以書面提出具體趕工計劃（含預定進度）說明尚須多少工期，方能完工
    。4.承商要求工期、補償問題，儘量在合於法、理、情原則下研商，據實報請上
    級主管機關核定，並將盡力申請，而非承諾」，(四)七十七年五月五日系爭工程工
    期展延及附約第二次協調會議記錄結論：「1.依照會上源發營造工程股份有限公
    司所提調整之趕工進度表，兩館建築工程施工期限展延至七十八年元月十四日完
    工，逾期依照原工程合約第十一條之規定辦理。」，經教育部於七十七年七月十
    八日同意備查而生效。(五)七十七年十二月十九日協調會議結論：「1.兩館工程仍
    照合約以四○○日曆天計算，未完工程部分之工期酌予延長。2.於協商附約及工
    期延長期間，預計自七十七年五月二十六日至七十七年八月三十日共九十八天工
    地屬於停工狀態，擬不計工期。3.依國定假日、民俗節日及颱風天可扣除天數之
    規定，可追加四十一日曆天及因工人短缺影響准予延長合約工期百分之十之天數
    （可追加四○天），兩項共可延長八十一天。．．6.有關兩館工程趕工計畫表，
    承包商應於七十七年十二月三十日前送達本學院。」，即可不計工期九十八天，
    延長工期八十一天，共一七九日。(六)體育學院於七十八年一月十二日以體院總
    字第○八九號函請源發公司依七十七年十二月十九日協商會議紀錄將趕工計畫書
    表送院，逾期將依會議結論逕行決定竣工期限後報請上級機關核辦，嗣源發公司
    於七十八年八月十二日以源工字第○一五四號函知教育部終止系爭工程合約，
    教育部再於七十八年八月二十八日以台總字第四一九五○號函交由體育學院研
    議源發公司前開終止契約要求，體育學院已於七十八年九月四日收受。體育學院
    於七十九年十月二十七日召開終止合約協商會議，惟就擬定之終止合約協議書條
    文未達成合意。七十九年十一月七日教育部以台總字第五四五七五號函知源發
    公司終止系爭工程合約，有體育學院七十六年三月九日（）國體籌字第二二七
    號函所附工務會議記錄影本一紙、體育學院七十七年五月十八日（）體院總字
    第八八八號函所附協調會議記錄影本一紙可據、體育學院七十七年六月七日（
    ）體院總字第一○六○號函影本一紙、教育部台（）總第三三一三四號函影本
    一紙、體育學院七十七年十二月三十日（）體院總字第二八○九號函所附會議
    記錄影本一紙、源發公司七十八年八月十二日以源工字第○一五四號函影本一
    件、教育部七十八年八月二十八日台總字第四一九五○號函影本一紙、體育學
    院簽收紀錄簿影本一紙、體育學院七十九年一月九日體院總字第○七○號函並
    所附系爭工程終止合約協議書影本各一件、源發公司七十九年三月二十八日源
    工字第○二○一號函影本一件、七十九年十一月七日教育部台總字第五四五七
    五號函影本一紙可據（見外放86、4、23原證八、八○、八三—八四、九九、一
    一四—一一六、一二七—一二八、一三三—一三四、一六一頁、本院更一卷一四
    九頁）。綜上，系爭工程於七十七年五月五日依源發公司所提調整之趕工進度表
    ，兩館建築工程施工期限同意展延至七十八年元月十四日完工，七十七年十二月
    十九日再次協調未完工程部分之工期酌予延長，即自七十七年五月二十六日至七
    十七年八月三十日共九十八天工地屬於停工狀態，不計工期，追加國定假日、民
    俗節日及颱風天四十一日曆天及因工人短缺影響准予延長合約工期百分之十之天
    數（四○日），共可延展工期一百七十九日。源發公司自七十八年一月十四日起
    至同年九月四日止固逾期二三三日，惟扣除上開應延展之一七九日後，逾期完工
    五四日，依每逾一個工作天，罰款三十五萬五千一百九十六元計，共應罰款一千
    九百一十八萬零五百八十四元。從而，教育部依工程合約第十一條規定請求源發
    公司給付教育部一千九百一十八萬零五百八十四元及自起訴狀繕本送達翌日即八
    十年十一月二十一日起至清償日，按年息百分之五計算之利息，為有理由，應予
    准許，逾此部分之請求，為無理由，不應准許。
  (二)不當得利部分（一百零四萬六千一百五十六元及其利息部分）：
    源發公司主張：伊應返還教育部不當得利三千一百五十八萬零九百八十元，除以
    追加土方工程款二百四十萬六千四百四十六元為抵銷外，尚得以教育部應給付按
    物價指數調整之款項一百零四萬六千一百五十六元為抵銷云云。經查，系爭契約
    第五條規定：本契約所附之投標須知：為本契約之一部份等字。而依投標須知第
    十七條第(五)項規定：本工程施工期中，如物價漲落超過百分之五（百分之五以內
    不予增減），按物價指數調整工程費等字。兩造均自認提出之數據，同樣依據行
    政院主計處頒布之物價統計月報台灣地區躉售物價，按產業別投入分類指數之營
    建業土木工程建築業指數計算得出。教育部主張，源發公司如得請求物價指數調
    整款，其金額僅九萬六千二百九十九元，而非源發公司主張之一百零四萬六千一
    百五十六元，係因系爭球類館、技擊館乃分別於不同時間開工，完工期限亦有不
    同，應分別按各自施工起迄時間計算物價指數調整工程款，不得併計。系爭工程
    為教育部發包，屬中央機關辦理之營繕工程，有關營繕工程按物價指數調整工程
    價款事宜係主計處。復依據八十二年主計處檢送之物價指數調整說明、物價指數
    審查注意事項，各期物價指數值應採各該期工程估驗計價起迄期間之平均指數計
    算，不得單以當月指數計算，且應扣除工程保險費、利潤及管理費、營業稅等項
    後始得計算實際工程款，有該處八十二年九月二十五日台處忠字第一○三五二
    號函所附物價指數調整說明、物價指數審查注意事項影本各一紙可據（見本院更
    一卷一一三—一一四頁）。而系爭工程第七期、及第八至十一期乃逾期施工，依
    據行政院主計處檢送之研商中央各機關辦理營繕工程按物價指數調整工程價款有
    關事宜會議記錄，應不予納入物價指數調整範圍，有該會議記錄影本一件可據（
    見本院更一卷一○八頁），是以教育部主張以物價調整金額九萬六千二百九十九
    元可採，則源發公司主張以上開金額範圍內與預付款抵銷，應予准許。至源發公
    司逾上開金額部分仍主張抵銷，為不可採，不應准許。
六、源發公司上訴部分（以材具款項為抵銷部分）：
    源發公司主張：伊留置現場之施工機具合計六百十一萬五千元；鋼筋一百十三萬
    一千七百零三元；鋼板材料八十萬四千九百六十元；Ｈ型鋼三百六十九萬二千四
    百一十一元；球類館螺絲材料六十五萬四千零八十五元；鋁門窗材八十八萬二千
    五百三十九元；放置湖口工廠之預鑄式材料係伊加工生產完成，符合本工程之特
    殊規格鋼材合計九百六十九萬五千九百零四元。以上共計三千零九十萬六千六百
    零二元，依中華企業技術鑑定委員會鑑定結果值二千九百六十九萬七千三百四十
    三元，係伊為履行系爭契約而備妥，僅未施工安置於結構體，教育部若繼續發包
    興建仍可使用，依系爭契約第十三條，教育部應估驗計價支付予伊等語。惟為教
    育部所否認，查依系爭工程合約第十三條約定：「契約終止：甲方認為有終止之
    必要時，得解除契約全部或一部份，一經通知乙方，應即遵辦，其已完成部分及
    專用於本工程之合格料具經甲方實地驗收核可後，由甲方按照原定單價及相當料
    價，給值接收之。」，是須已完成部分及專用於本工程之合格料具，並經教育部
    實地驗收核可後，教育部始按照原定單價及相當料價，給值接收之。兩造於七十
    九年十一月會議紀錄決議事項雖記載「專用於本工程之合格材料以已進場者為主
    ，外地預訂建材須經建築師認定之。」（見本院重上卷九五頁）。惟源發公司未
    舉證證明其放置工地及工廠之材料係〔專用〕於本件工程，並經教育部實地驗收
    核可，是源發公司請求教育部應依合約第十三條約定給付價金而接收之，尚與約
    定之條件不符，委無足取，是其主張以此價金抵銷為無理由。
七、教育部主張：源發公司受領工程預付款及第一至十期之實付工程款合計八千四百
    萬五千八百四十六元，扣除該十期之估驗總額五千一百一十六萬七千七百一十元
    ，餘三千二百八十三萬八千一百三十六元預付款係不當得利，爰依不當得利法律
    關係請求源發公司返還等語。查本件工程第一至十期之估驗總額係五千一百二十
    五萬四千三百九十三元，已如上述。另教育部自認其未支付第十一期估驗款一百
    一十七萬零四百七十三元，顯見源發公司依系爭承攬契約已施作部分工程（不包
    括下述追加工程）之總估驗數額為五千二百四十二萬四千八百六十六元，扣除上
    開源發公司已受領之八千四百萬五千八百四十六元，其逾領之工程款計三千一百
    五十八萬零九百八十元。惟系爭工程開工前教育部因變更設計而追加土方，源發
    公司已施工完成，該工程款二百四十萬六千四百四十六元迄未支付，源發公司主
    張與上開逾領款項抵銷，業經判決確定。再教育部應支付物價調整款九萬六千二
    百九十九元，已如前述，源發公司主張與上開逾領款抵銷，並無不合。從而，源
    發公司應返還之逾領款為二千九百零七萬八千二百三十五元（00000000－000000
    0－00000 ＝00000000）。
八、綜上所述，教育部依不當得利之法律關係，請求源發公司給付二千九百零七萬八
    千二百三十五元及自八十年十一月二十二日起至清償日止，按年息百分之五計算
    之利息，為有理由，應予准許。除原審命應給付二千八百一十二萬八千三百七十
    八元本息部分外，應再命源發公司給付九十四萬九千八百五十七元（00000000
    －00000000＝949857），及自八十年十一月二十二日起至清償日，按年息百分之
    五計算之利息，教育部上訴意旨指摘原判決此部分不當，為有理由，爰由本院將
    原判決此部分予以廢棄改判如主文第三項所示，又兩造就主文第三項所命給付部
    分，均陳明願供擔保宣告准免假執行，經核均無不合，爰分別酌定相當擔保金額
    准許之。至於教育部其餘請求（不當得利部分）不應准許部分，原判決為教育部
    敗訴之判決，並駁回其假執行之聲請，經核於法並無不合，教育部此部分上訴意
    旨聲明廢棄改判，為無理由，應駁回其上訴。源發公司此部分之上訴，亦無理由
    ，應予駁回。另教育部本於契約約定，請求源發公司給付教育部逾期完工罰款部
    分一千九百一十八萬零五百八十四元及八十年十一月二十一日起至清償日，按年
    息百分之五計算之利息，為有理由，應予准許，逾此部分之請求，為無理由，不
    應准許。原審就上開應准許部分，為教育部敗訴之判決，並駁回其假執行之聲請
    ，尚有未洽，上訴意旨求予廢棄改判，為有理由，爰由本院予以廢棄改判如主文
    第二項所示，並依兩造聲請為附條件之准、免假執行之宣告。至於教育部之請求
    不應准許部分，原判決為教育部敗訴之判決，並駁回其假執行之聲請，經核於法
    並無不合，上訴意旨求予廢棄改判，為無理由，應駁回其上訴。
九、兩造其餘之攻擊、防禦方法，均無礙於前開判決結果，無逐一論列必要，附此敘
    明。
十、據上論結，本件教育部上訴為一部有理由，一部無理由，源發公司上訴為無理由
    ，依民事訴訟法第四百五十條、第四百四十九條第一項、第七十九條但書、第四
    百六十三條、第三百九十條第二項、第三百九十二條，判決如主文。
中      華      民      國     九十     年      七      月      十      日
                                民事第十四庭
                                    審判長法  官  張  劍  男
                                          法  官  蘇  芹  英
                                          法  官  蔡  芳  齡
右正本係照原本作成。
如不服本判決，應於收受送達後二十日內向本院提出上訴書狀，其未表明上訴理由者
，應於提出上訴後二十日內向本院補提理由書狀（均須按他造當事人之人數附繕本）
上訴時應提出委任律師或具有律師資格之人之委任狀；委任有律師資格者，另應附具
律師及格證書及釋明委任人與受任人有民事訴訟法第四百六十六條之一第一項但書或
第二項（詳附註）所定關係之釋明文書影本。
中      華      民      國     九十     年      七      月     二十     日
                                          書記官  蔡  錦  輝
附註：
民事訴訟法第四百六十六條之一（第一項、第二項）：
對於第二審判決上訴，上訴人應委任律師為訴訟代理人。但上訴人或其法定代理人具
有律師資格者，不在此限。
上訴人之配偶、三親等內之血親、二親等內之姻親，或上訴人為法人、中央或地方機
關時，其所屬專任人員具有律師資格並經法院認為適當者，亦得為第三審訴訟代理人
。


司法院資訊處製作；財團法人民間司法改革基金會備份。
